臺灣高等法院臺中分院民事裁定　100年度上更(一)字第5號
上　訴　人　姚慧玲
訴訟代理人　曾彥錚律師
被 上訴 人　吳武雄
訴訟代理人　王士銘律師
上列當事人間返還土地等事件，上訴人對於民國99年3月19日臺
灣南投地方法院民事判決98年度訴字第334號第一審判決提起上
訴，經最高法院第一次發回更審，被上訴人於本院另為訴之追加
，本院於100年5月3日言詞辯論終結，就追加之訴，本院裁定如
下：
      主  文
被上訴人備位追加之訴駁回。
追加之訴訟費用由被上訴人負擔。
    理      由
一、按民事訴訟法第446條第1項明定：「訴之變更或追加，非經
    他造同意，不得為之。但第二百五十五條第一項第二款至第
    六款情形，不在此限」；又同法第二百五十五條第一項第二
    款規定：「訴狀送達後，原告不得將原訴變更或追加他訴。
    但請求之基礎事實同一者，不在此限」。申言之，請求之基
    礎事實同一時，原告於第二審為訴之變更或追加，始勿庸經
    他造同意。又所謂請求之基礎事實同一，係指變更或追加之
    訴與原訴之原因事實，有其社會事實上之共通性及關聯性，
    而就原請求所主張之事實及證據資料，於變更或追加之訴得
    加以利用，且無害於他造當事人程序權之保障，俾符訴訟經
    濟者稱之（最高法院91年度台抗字第648號裁判參照）。
二、經查，本件被上訴人主張：伊於96年11月14日經法院拍賣取
    得訴外人石琴所有坐落南投縣竹山鎮○○段第524地號土地
    （下稱系爭土地）。上訴人所有門牌號碼南投縣竹山鎮○○
    路○段51號之未辦保存登記建物（下稱系爭建物）占用系爭
    土地，並無正當權源，屬無權占有等情，爰依民法767條所
    有權之法律關係，求為命上訴人將系爭土地上如第一審判決
    附圖（下稱附圖）所示Ａ部分，面積231.75平方公尺之系爭
    建物拆除，將土地返還伊之判決。並依民法第179條規定，
    請求上訴人給付自96年11月14日起至98年10月23日止，相當
    於租金之損害31,136元，及自起訴狀繕本送達翌日起至返還
    系爭土地之日止，按年給付被上訴人相當於租金之損害7,78
    4元，並經原審法院為被上訴人全部勝訴之判決，有原審卷
    宗、原審判決書可稽。嗣經本院前審維持原審判決後，最高
    法院第一次發回本院，被上訴人始於本院第二審提出之準備
    書狀為備位訴之聲明之追加，其備位訴之聲明謂：(1)上訴
    人應給付被上訴人166,232元，即自98年11月20日起至清償
    日止，按週年率5％計算之利息。(2)上訴人應自98年11月20
    日起至返還南投縣竹山鎮○○段524地號土地之日止，按月
    於每月5日前給付被上訴人新台幣141元。(3)訴訟費用由上
    訴人負擔。並主張：若本院依據民法第425條之1規定之法理
    ，推定兩造間租賃關係存在，則被上訴人追加備位聲明請求
    依民法第425條之1之法理，或依據民法債篇施行法第24條第
    1項規定適用民法第425條之1第2項規定，請求核定租金並請
    求給付，如備位訴之聲明所載，此依民事訴訟法第446條第1
    項前段、第255條第1項第2款之規定，其備位追加之訴與原
    審起訴之事實尚屬同一，於法自應准許云云，亦有追加起訴
    狀及本院辯論庭筆錄可稽（見本院卷第33至38頁；第75頁）
    。
三、然查，上訴人並不同意被上訴人上開追加之新訴或備位訴之
    聲明，有其筆錄及書狀在卷可按（見本院卷第85頁背面、第
    63至65頁、87至91頁）。次查所稱請求之基礎事實同一者，
    係指變更或追加之訴與原訴之主要爭點有其共同性，各請求
    利益之主張在社會生活上可認為同一或關連，而就原請求之
    訴訟及證據資料，於審理繼續進行在相當程度範圍內具有同
    一性或一體性，得期待於後請求之審理予以利用，俾先後兩
    請求在同一程序得加以解決，避免重複審理，進而為統一解
    決紛爭者，即屬之。經查被上訴人於原審及本院前審係主張
    上訴人為無權占有系土地，而本於不當得利之法律關係而請
    求相當於租金之損害賠償，然其所追加之備位聲明係本於兩
    造間就系爭土地有租賃之法律關係，而請求給付租金，顯然
    與原訴之主要爭點並非有其共同性，各請求利益之主張在社
    會生活上並無可認為同一或關連，而就原請求之訴訟及證據
    資料，於審理繼續進行在相當程度範圍內，亦不具有同一性
    或一體性，自不得期待於後請求之審理予以利用，足見其備
    位追加請求之基礎事實，與原請求之基礎事實並非同一，揆
    諸上開規定即明，不待贅論。從而被上訴人主張依民事訴訟
    法第446條第1項、第255條第1項第2款規定，為前揭追加之
    請求，尚有未合，應予駁回。至上訴人聲明上訴部分，本院
    另行審結，併予敘明。
四、據上論結，本件被上訴人備位追加之訴為不合法，依民事訴
    訟法第95條、第78條，裁定如主文。
中    華    民    國   100    年    5     月    17    日
                民事第二庭    審判長法  官  邱森樟
                                    法  官  謝說容
                                    法  官  蔡秉宸
以上正本係照原本作成。
如不服本裁定應於裁定送達後10日內向本院提出抗告理由狀（須
按他造人數附具繕本），並繳納抗告裁判費新台幣1,000元。
                                    書記官  紀美鈺
中    華    民    國   100    年    5     月    17    日
                                                      Ａ